【裁判字號】    89,台上,2747
【裁判日期】    890518
【裁判案由】    偽造有價證券案件
【裁判全文】
最高法院刑事判決                              八十九年度台上字第二七四七號
    上 訴 人  甲○○  男
右上訴人因偽造有價證券案件，不服台灣高等法院中華民國八十七年三月十一日第二
審判決（八十六年度上訴字第五三七○號，起訴案號：台灣桃園地方法院檢察署八十
三年度偵字第一三二六一號），提起上訴，本院判決如左：
    主  文
原判決撤銷，發回台灣高等法院。
    理  由
本件原判決認定上訴人甲○○於民國八十二年五月間招集連同會首共二十一人每會新
台幣（以下同）三萬元之互助會一組，每月二十日開標，採內標制，並約定會員得標
，應提供支票交會首移交活會會員為擔保，其中葉羅銀妹以其本人、丈夫葉昌吉、兒
子葉秀萌之名義參加三會，鄒富全以其自己名義參加二會，同年六月二十日第一次會
，由謝宜蓁以六千元得標，上訴人竟意圖為自己不法之所有，基於詐欺及偽造有價證
券之概括犯意，於同年月二十三日在其桃園縣桃園市○○路一三八巷三六號二樓住處
，意圖供行使之用，以其向泛亞商業銀行桃園分行（下稱泛亞桃園分行）請領之第三
六八二之八號空白支票上，蓋用先前利用不知情之刻印師傅偽刻之「王信成」印章，
同時偽造以「王信成」為發票人名義之如原判決附表（以下簡稱附表）所示之支票五
紙，於當日持其中編號一、二、三之支票至葉羅銀妹住處，向葉羅銀妹偽稱係得標會
員提供之擔保支票，向葉羅銀妹詐得會款共七萬二千元。同年六月下旬某日，持附表
編號四、五之支票二紙，以同一手法向鄒富全詐得活會會款共四萬八千元。嗣上開支
票經提示付款均遭退票，葉羅銀妹、鄒富全始知受騙等情，因而撤銷第一審判決，改
判仍論處上訴人意圖供行使之用而偽造有價證券罪刑（累犯），固非無見。
惟查(一)有罪判決之事實一欄，為判斷其適用法令當否之準據，法院應依職權就論罪科
刑有關之事實，翔實記載，然後於理由內逐一說明其憑以認定之證據，使事實認定與
理由說明，互相適合，方為合法，倘事實認定與理由說明不相一致，或事實、理由各
欄之記載，前後齟齬，均屬判決理由矛盾之當然違背法令。查原判決事實欄前段載明
上訴人基於詐欺及偽造有價證券之概括犯意而偽造有價證券，後段又載明上訴人同時
、同地偽造如附表所示之支票五張，前後所載之內容相互矛盾，難謂為適法。又原判
決以上訴人招會時與會員約定，得標會員，應提供支票交會首轉交活會會員為擔保，
但會首轉交支票與活會會員之時間，究與收取活會會款同時為之，抑或事後為之，如
為前者，則其交付支票究為詐取同額之會款，抑或為債務之擔保，攸關法律之適用，
如為後者，則上訴人逕向活會會員收取會款即可，有無甘冒違法而偽造支票之動機與
必要，原判決未詳加記載，明白認定，自不足為適用法律之依據。(二)同一案件，曾為
不起訴處分，而違背刑事訴訟法第二百六十條之規定再行起訴者，應諭知不受理之判
決，為同法第三百零三條第四款所明定。查告訴人鄒富全、葉昌吉先前曾告訴上訴人
於八十二年六月間招集互助會，該等告訴人分別參加二會及三會，上訴人於第二個月
開標後即停會向告訴人等詐取會款，所簽發以支付會款之支票均未能支付，始知受騙
等語，經偵查結果，認上訴人無詐欺犯行，業據檢察官為不起訴處分在案，此有台灣
桃園地方法院檢察署八十二年度偵字第一○一四五號不起訴處分書足憑（詳第一審法
院訴緝乙卷第四十七頁），原判決以該不起訴處分案件，未發現上訴人有偽造有價證
券以詐欺之事證，故檢察官再行起訴，並無違反一事再理而為實體判決。惟按刑事訴
訟法第二百六十條第一款規定，不起訴處分已確定者，非發見新事實或新證據，不得
對於同一案件，再行起訴，所謂發見新事實或新證據，係指於不起訴處分前，未經發
覺，至其後始行發見者而言，若不起訴處分前，已經提出之證據，經檢察官調查斟酌
者，即非前述條款所謂發見之新證據，不得據以再行起訴。查告訴人鄒富全、葉昌吉
於第一次告訴詐欺時，曾提供相關之支票為證，經偵查結果，認上訴人之犯行不能證
明，經檢察官為不起訴處分，上開支票與本件起訴書所載之支票是否相同，有無符合
刑事訴訟法第二百六十條第一款所定再行起訴之要件，攸關法律之適用，原審未詳加
調查，調查職責尚有未盡，上訴意旨雖未指摘及此，但上述違法為本院得依職權調查
之事項，應認原判決有撤銷發回更審之原因。至原判決理由五不另為無罪之諭知部分
，因公訴人認與前開論罪科刑部分具有裁判上一罪之關係，爰一併發回，合予指明。
據上論結，應依刑事訴訟法第三百九十七條、第四百零一條，判決如主文。
中      華      民      國    八十九    年      五      月     十八     日
                              最高法院刑事第十一庭
                                  審判長法官  莊  登  照
                                        法官  洪  明  輝
                                        法官  蔡  清  遊
                                        法官  黃  一  鑫
                                        法官  林  秀  夫
      右正本證明與原本無異
                                              書  記  官
中      華      民      國    八十九    年      五      月    二十九    日
                                                                        Ｖ


司法院資訊處製作；財團法人民間司法改革基金會備份。
